【裁判字號】    94,花易,31
【裁判日期】    950221
【裁判案由】    傷害
【裁判全文】
臺灣花蓮地方法院刑事判決              94年度花易字第31號
公  訴  人  臺灣花蓮地方法院檢察署檢察官
被      告  己○○
選任辯護人  曾泰源律師
被      告  甲○○
上列被告等因傷害案件，經檢察官提起公訴（93年度偵字第2201
號、93年度發查偵字第648 號），本院認不宜以簡易判決處刑，
改依通常程序審理後，判決如下：
    主  文
甲○○傷害人之身體，處有期徒刑貳月，如易科罰金，以參佰元
折算壹日。
己○○無罪。
    事  實
一、甲○○與己○○係鄰居關係，於民國93年4月29日晚上7時40
    分許，在花蓮壽豐鄉水璉村芳寮67號前，二人因細故發生口
    角後，甲○○竟基於傷害之犯意，將之推倒在地後，再自己○○背後以右手臂環繞勒住己○○頸部不放，己○○因遭勒
    頸無法呼吸下，乃伺機咬甲○○右上臂後，甲○○始鬆手，
    惟其仍心有未甘，再以拳頭揮打己○○頭部、下顎等處，造
    成己○○受有臉、頭皮及頸之挫傷、肘、前臂及腕之表淺損
    傷、手表淺損傷等傷害，嗣己○○乃電話聯繫其妻陳先嬌報
    警並送醫治療。
二、案經己○○訴由花蓮縣警察局吉安分局報請臺灣花蓮地方法
    院檢察署檢察官偵查聲請簡易判決處刑。
    理  由
甲、有罪部分：
一、訊據被告甲○○就上開時、地毆打己○○造成上開傷勢之犯
    行均坦承不諱，僅就其勒己○○頸部之方式有所爭執，辯稱
    ：伊推倒己○○後，係自己○○前方以手抵住其頸部制止己○○，但反遭己○○咬傷云云。但查，上開事實，業據告訴
    人己○○於警詢及本院均指訴甚詳，核與證人即甲○○之妻
    張曉娟與陳先嬌於警詢所證述之部分情節大致相符，並有慈
    濟醫院出具之己○○診斷證明書一份及己○○受傷照片數張
    在卷可稽，且觀諸甲○○於警詢中亦自承：「我過去動手毆
    打他的頭部及下顎等處。他頭部的傷是我用拳頭毆打的，我
    有從他背後以右手臂環繞他的脖子。」等情（見本案警卷93
    年6月2日被告甲○○警詢筆錄），是被告於本院為上開爭執
    ，應係事後卸責之詞，委難採信，本案事證明確，被告犯行
    堪以認定，應依法論科。
二、核被告甲○○所為，係犯刑法第277條第1項之普通傷害罪。
    爰審酌被告犯罪之動機、犯罪時所受之刺激、犯罪之手段、
    被害人所受傷害尚非嚴重、被告迄今尚未與被害人達成和解
    ，犯罪後坦承部分犯行之態度等一切情狀，量處如主文所示
    之刑，並諭知易科罰金之折算標準。
三、至聲請簡易判決處刑另認被告甲○○於上開時、地毆打己○○，造成己○○受有閉鎖性外踝骨折之傷害等情，經查，公
    訴人認被告甲○○涉有上開犯行，主要係以告訴人己○○於
    警詢之指訴及上開己○○之診斷證明書為主要依據。訊據被
    告甲○○堅決否認己○○上開腳部骨折傷害為其毆打所造成
    ，辯稱：該傷害係己○○自其背後腳踢伊頭部後，自行不慎
    跌倒造成等語，經查，質諸告訴人己○○雖於警詢中指稱：
    「我的左腳閉鎖性外踝骨折是甲○○持塑膠椅子打傷的，我
    沒有踹他。」等語，惟於本院訊問時復陳稱：「我有咬他手
    臂，但是我沒有出手打他，我是因為被甲○○勒住脖子無法
    呼吸才咬他手臂的，因為我有被甲○○潑酒，所以看不清楚
    ，我只知道被人拳打腳踢，後來被他們打到躺在地上，我醒
    來後覺得腳很痛，但是如何被人打傷腳的我也不清楚，後來
    警察就來了。」等語，是以針對告訴人己○○就其所受之閉
    鎖性外踝骨折傷害部分究係如何造成一節，前後所陳已有出
    入，復經本院質問陳稱：「（審判長問：為何你在警局時說
    骨折是因為被告甲○○用塑膠椅子砸傷你，今日又說不知如
    何造成腳傷，有何意見？）我只知道有人用腳踢或用椅子打
    我的身體，我當時已經跌在地上，且塑膠椅子都是碎片。」
    、「（審判長問：塑膠椅子的型式？）全部都是塑膠材質，
    後來警察來前，他們就將塑膠椅子碎片掃掉了。」等語，顯
    然告訴人亦不知其所受之閉鎖性外踝骨折之傷害是否係被告
    甲○○之行為所造成，是自難僅憑告訴人一方上開有瑕疵之
    指訴而遽認告訴人閉鎖性外踝骨折之傷害係被告所為，是聲
    請簡易判決處刑書認被告涉有上開傷害犯行即有未合，此外
    復查無其他證據證明被告確有聲請簡易判決處刑書所指此部
    分之犯行，惟聲請簡易判決處刑意旨認此部分與上開論罪科
    刑之傷害罪間，應屬同一傷害犯意下之接續傷害犯行，屬事
    實上一罪，故此部分爰不另為無罪之諭知，附此敘明。
乙、無罪部分：
一、公訴意旨略以：被告己○○於民國93年4月29日晚上7時40分
    許，在花蓮壽豐鄉水璉村芳寮67號前，因細故與告訴人甲○○發生口角後，進而互毆，造成甲○○受有右上臂瘀血之傷
    害，因認被告己○○涉犯刑法第277條第1項傷害罪嫌云云。
二、按犯罪事實應依證據認定之，無證據不得認定其犯罪事實；
    又不能證明被告犯罪者，應諭知被告無罪之判決，刑事訴訟
    法第154條第2項、第301條第1項分別定有明文。再認定不利
    於被告之事實，須依積極證據，苟積極證據不足為不利於被
    告事實認定時，即應為有利於被告之認定，更不必有何有利
    之證據（參最高法院30年上字第816 號判例）；而所謂「積
    極證據足以為不利被告事實之認定」係指據為訴訟上證明之
    全盤證據資料，在客觀上已達於通常一般之人均不致於有所
    懷疑，而得確信被告確曾犯罪之程度，若未達到此一程度，
    而有合理懷疑之存在時，即無從為有罪之認定（參最高法院
    76年度台上字第4986號判例）。另按對於現在不法之侵害，
    而出於防衛自己權利之行為不罰，刑法第23條前段定有明文
    。刑法上之正當防衛，祇以基於排除現在不法之侵害為已足
    ，防衛過當，指防衛行為是否超越必要之程度，須就實施之
    情節而為判斷，即應就不法侵害者之攻擊方法與其緩急情勢
    ，由客觀上審察防衛權利者之反擊行為，是否出於必要定之
    （參最高法院63年度台上字第2140號判例）。
三、本件公訴人認為被告己○○涉有上開傷害罪嫌，主要係以告
    訴人甲○○於警詢之指訴、證人張曉娟、張秀蓮、李桂香、
    戊○○、丁○○、丙○○等人於警詢之證述與甲○○提出花
    蓮醫院之驗傷診斷書1 紙為其論據。訊據被告己○○固坦承
    於上開時、地有咬傷告訴人甲○○之右手臂，然堅決否認基
    於傷害之故意，辯稱：伊並未與甲○○互毆，係甲○○與其
    發生口角後，即先將伊推倒在地，並自伊背後以右手臂環繞
    伊頸部致伊無法呼吸，伊為了掙脫，才咬甲○○手臂，甲○○被咬後始鬆手，伊即未繼續咬甲○○，伊並非基於傷害之
    故意所為等語。被告辯護人則以被告己○○之行為係對於告
    訴人甲○○當時所為之不法侵害出於防衛自己之行為，應構
    成刑法第23條之正當防衛行為等情為被告置辯。
（一）證據能力部分：茲因被告己○○及其辯護人就公訴人引用
      之證人甲○○及戊○○、丁○○、丙○○等人之警詢筆錄
      證據能力均有所爭執，不同意於審判中作為證據，爰先予
      論述如下：按被告以外之人於審判外之言詞或書面陳述，
      除法律有規定者外，不得作為證據；被告以外之人於檢察
      事務官、司法警察官或司法警察調查中所為之陳述，與審
      判中不符時，其先前之陳述具有較可信之特別情況，且為
      證明犯罪事實存否所必要者，得為證據；被告以外之人於
      審判中傳喚不到者，其於檢察事務官、司法警察官或司法
      警察調查中所為之陳述，經證明具有可信之特別情況，且
      為證明犯罪事實之存否所必要者，得為證據；刑事訴訟法
      第159條第1 項、第159條之2、第159條之3第3款分別定有
      明文。經查，證人甲○○於本院中證述如何遭被告己○○
      咬傷右手臂之情節與其警詢中所陳部分情節，前後證述有
      不符之情形存在，而其於警詢所陳，除離案發時間較近外
      ，亦與證人張曉娟於警詢所證此部分情節相符，而此甲○○此部分證詞攸關被告己○○犯罪事實存否所必要，是依
      上開說明，其警詢中之有關遭被告如何咬傷之證詞，本院
      認有證據能力。另查，證人戊○○、丁○○及丙○○等 3
      人經本院合法傳喚，均未到庭作證，而渠等於警詢所證復
      未經檢察官積極舉證有何可信之特別情況，揆諸前揭法條
      所示，自應認本案證人戊○○、丁○○及丙○○等3 人於
      警詢中之證詞不具證據能力。
（二）無罪認定部分：經查，本案被告己○○係與甲○○發生口
      角後，係遭甲○○先行推倒在地一節，業經證人甲○○於
      本院證述明確，質諸證人甲○○證稱：「（檢察官問：當
      天是誰先動手打人的？）是我先把己○○推倒的。」、「
      （檢察官問：你為何要把他推倒？）因為我們發生爭執，
      他有辱罵到我家人，說『我把你們姓尤的踩在腳底下』。
      」、「（檢察官問：你推倒他後做什麼？我將他推倒後就
      直接掐住他的脖子，後來我本來想要毆打他，但是他說『
      你打試試看』，他一講我擔心會犯法，所以我後來沒有打
      他。」等語，足徵被告己○○於遭甲○○推倒在地前，僅
      係與甲○○發生口角，並未與甲○○發生互毆之行為；次
      查，甲○○遭被告己○○咬傷之情節，質諸甲○○先於93
      年6月2日警詢筆錄證稱：「我有從他背後以右手臂環繞他
      的脖子。」等語、復於93年9 月16日警詢筆錄證稱：「當
      晚約19時許，己○○一人前往雜貨店買東西，他看到我們
      在烤肉就過來一起，烤肉當中我與己○○發生口角，我先
      將己○○推倒在地並用左手將他壓制在地上，他跟我說：
      『你敢動手你試看看』，這時他想用嘴巴咬我的左上臂，
      我就以右手將他壓制在地上，結果沒壓制住，我右手臂被
      己○○咬傷，我心想算了，繼續跟丙○○喝酒。」等語，
      嗣於本院訊問時證稱：「之前我們因為發生爭執，我們有
      互相扭打，我有把他推倒在地，我用手掐著他的脖子，他
      就掙扎，後來我手滑掉，己○○就咬傷我的手臂。」等語
      ，觀諸告訴人甲○○前後所陳，就其右上手臂遭被告己○○咬傷前，其係在己○○面前以手掐住己○○頸部，或係
      自己○○背部以右臂環繞勒住己○○頸部，前後所陳不一
      ，告訴人之指訴顯具有瑕疵。次查，觀之卷附花蓮醫院診
      斷證明書所載甲○○之傷勢為「右上臂瘀血長寬七公分」
      ，是甲○○右臂受傷之部位係在右上臂，衡情，若告訴人
      甲○○係自被告己○○面前（斯時己○○已倒地如前所述
      ）以手掐住其頸部，則被告己○○順勢咬傷告訴人處，應
      係告訴人之手掌或下臂處等部位，應非咬傷告訴人右上手
      臂，是依上開告訴人所受傷勢，應係告訴人甲○○自被告
      己○○背部以右手臂環繞其頸部時，其右上手臂同時抵住
      己○○下顎位置時，遭己○○順勢往下或往旁所咬而造成
      之可能性較高，另參以證人張曉娟於93年9 月16日警詢筆
      錄亦證稱：「我先生從己○○背後用手勒住對方脖子告訴
      己○○不要再打了，卻反遭他咬傷右手臂，後來我先生就
      放手，坐回椅子，繼續與朋友喝酒」等語，亦與被告所辯
      咬傷甲○○之情節大致相符，是認告訴人於本院所證稱遭
      被告咬傷之過程非全然屬實，應以其於93年6月2日警詢所
      陳之上開證述情節較為可採。綜上，本案被告己○○辯稱
      其係與告訴人甲○○發生口角後，遭甲○○推倒在地，再
      遭甲○○自其背後以右手臂環繞其頸部不放，造成其無法
      順利呼吸下，其才咬甲○○之右上臂，為掙脫甲○○對其
      身體造成之不法侵害，始咬其右上手臂等情，並非無據，
      堪可採信，是故被告己○○面對告訴人甲○○之不法攻擊
      行為，不得已始以口咬之方式掙脫告訴人勒住其頸部之手
      臂，顯係出於防衛自己之權利所為，縱因造成告訴人受傷
      ，亦無傷害之犯罪故意，而屬於刑法第23條之正當防衛，
      且告訴人遭被告咬傷而鬆手後，被告即未再繼續咬告訴人
      手臂，此為告訴人到庭所不否認，是被告之行為，亦未逾
      必要之程度甚明。至公訴人雖引用證人張秀蓮及李桂香之
      警詢筆錄為證據，然渠等於警詢所證之情節均未提及告訴
      人右上手臂遭被告如何咬傷之情節，此部分與聲請簡易判
      決處刑認被告所涉傷害犯行部分無涉，自難引為不利被告
      之證據，附此敘明。是本件被告己○○所涉傷害犯行部分
      ，依公訴人所舉之證據及本院調查證據之結果，均無法認
      定被告涉有聲請簡易判決書所載之故意傷害犯行，揆諸首
      揭法條及判例意旨，爰為被告己○○無罪之諭知。
據上論斷，應依刑事訴訟法452條、第299條第1項前段、第301條
第1項，刑法第277條第1項、第41條第1項前段、罰金罰鍰提高標
準條例第1條前段、第2條，判決如主文。
本案經檢察官乙○○到庭執行職務
中    華    民    國    95    年    2     月    21    日
                        臺灣花蓮地方法院刑事第三庭
                              審判長法  官  鄭培麗
                                    法  官  楊仲農
                                    法  官  張嘉芬
上列正本證明與原本無異。
如對本判決不服，應於送達後10日內，向本院提出上訴狀。（應
抄附繕本）
                                    書記官  林佳慧
中    華    民    國    95    年    2     月    21    日
附錄本判決論罪之法律條文：
中華民國刑法第277條第1項：
傷害人之身體或健康者，處三年以下有期徒刑、拘役或一千元以
下罰金。


司法院資訊處製作；財團法人民間司法改革基金會備份。
